【裁判字號】    89,訴,3158
【裁判日期】    920530
【裁判案由】    分割共有物
【裁判全文】
臺灣臺中地方法院民事判決  八十九年度訴字第三一五八號
    原      告  丙○○
                戊○○
                壬○○
                癸○○
    兼
    訴訟代理人  乙○○
    原      告  庚○○
    訴訟代理人  卯○○
    被      告  未○○
                子○○
                辰○○
                甲○○
                己○○
                寅○○
                丁○○
                巳○○
                辛○○
                丑○○
    共      同
    訴訟代理人  午○○  住臺中.
右當事人間請求分割共有物事件，本院判決如左：
    主      文
兩造共有坐落臺中縣新社鄉○○段食水嵙小段八三六地號建面積○‧三五三一二七公
頃土地應依如附圖一所示甲案方法分割，其中Ｂ部分面積○‧○三二八六六公頃分歸
被告庚○○取得；Ｃ部分面積○‧○一六二七九公頃分歸被告己○○按其應有部分十
八分之五、被告寅○○、巳○○按應有部分各九分之一、被告丁○○按應有部分二分
之一保持共有；Ｄ部分面積○‧○三二五六六公頃分歸原告戊○○、乙○○按應有部
分各二分之一保持共有；Ｅ部分面積○‧○三二五六四公頃分歸被告未○○取得；Ｆ
部分面積○‧○二二○八三公頃分歸被告辛○○取得；Ｇ部分面積○‧○○四六五○
公頃分歸被告丑○○取得；Ｈ部分面積○‧○二一七一一公頃分歸被告甲○○取得；
Ｉ部分面積○‧○二一七一○公頃分歸被告辰○○取得；Ｊ部分面積○‧○三二五六
四公頃分歸原告丙○○取得；Ｋ部分面積○‧○二三○一七公頃分歸被告子○○取得
；Ｌ部分面積○‧○一二六六四公頃分歸原告癸○○取得；Ｍ部分面積○‧○○七八
四○公頃分歸原告壬○○取得；Ａ部分面積○‧○九二六一三公頃分歸兩造按如附表
所示原應有部分比例保持共有。訴訟費用由兩造按如附表所示原應有部分比例負擔。
    事      實
甲、原告方面：
一、聲明：求為判決如主文所示。
二、陳述：
（一）坐落臺中縣新社鄉○○段食水嵙小段八三六地號（原六○地號）土地（下稱系
      爭土地）為兩造所共有，各共有人之應有部分如附表所示，其上大部分建物均
      因九二一地震毀損殆盡，有部分建物尚未倒塌，但大多數共有人同意先將系爭
      土地產權先行分割完畢，以利辦理建物重建，且系爭土地亦無不可分割之約定
      。
（二）本件系爭土地以採附圖一所示甲案分割較為適當，系爭土地為山坡地，依山坡
      地開發建築管理辦法第十條，應臨接四公尺以上道路，其臨接長度不得小於六
      公尺。系爭土地僅有一條聯外道路，原告壬○○、癸○○二人各自所分得土地
      雖未達一百八十平方公尺，但其為兄弟，應可一起檢討建築，原告等人亦同意
      將公廳於原址重建，所提出之分割方案已將公廳包括在兩造共有之公設比中，
      且分割後地形較方正，中庭通道也有十二公尺，是兩造就系爭土地依甲案分割
      後較能有效使用，原告戊○○、乙○○二人於分割後願繼續保持共有關係。至
      被告提出之如附圖二所示乙案公設比過大，亦未依各共有人之應有比例計算分
      得面積，且各人所分得之土地地形並不方正，通道亦只有三公尺，即不利於日
      後各人之使用。
三、證據：提出土地登記謄本三份、地籍圖謄本一份為證。
乙、被告方面：
一、聲明：原告之訴駁回。
二、陳述：
（一）被告等人同意分割，但應採附圖二所示乙案之方法分割，且系爭土地為兩造先
      祖所留存之祖產，經公廳重建委員會之意見公廳應於原地重建，依原告所提分
      割方案甲案將變更公廳位置，將公廳置於Ｆ、Ｇ之間而有位移情形，且Ｅ部分
      之採光不良，希望依原居住之位置分割。
（二）被告己○○、寅○○、丁○○、巳○○願繼續保持共有。
三、證據：提出地形圖、族譜、原居住位置簡圖、公廳重建委員會紀錄各一份為證。
    理      由
一、按「訴訟繫屬中為訴訟標的之法律關係，雖移轉於第三人，於訴訟無影響。但第
    三人如經兩造同意，得聲請代當事人承當訴訟」，民事訴訟法第二百五十四條第
    一項定有明文。查本件訴訟起訴之時，原以為戊○○、庚○○、壬○○及癸○○
    等四人為原告，嗣於訴訟進行中，因癸○○就其中應有部分八六四分之一○八轉
    讓予丙○○，業有原告提出之土地登記謄本附卷可稽，則原告丙○○依前揭法條
    規定，聲請代癸○○就所轉讓之上開應有部分承當訴訟，並經其餘兩造當事人同
    意，自應准許，首先敘明。
二、本件原告起訴主張：坐落臺中縣新社鄉○○段食水嵙小段八三六地號（原六○地
    號）之系爭土地為兩造所共有，各共有人之應有部分分別如附表所示，其上大部
    分建物均因九二一地震毀損殆盡，有部分建物尚未倒塌，但大多數共有人同意先
    將系爭土地產權先行分割完畢，以利辦理建物重建，且系爭土地亦無不可分割之
    約定，兩造復無法就分割之方法達成協議，爰依法提起本件訴訟，並提出分割方
    案如聲明所示等語。被告則以：被告等人同意分割，但應採附圖二所示乙案之方
    法分割，且系爭土地為兩造先祖所留存之祖產，經公廳重建委員會之意見公廳應
    於原地重建，依原告所提分割方案甲案將變更公廳位置，將公廳置於Ｆ、Ｇ之間
    而有位移情形，且Ｅ部分之採光不良，希望依原居住之位置分割等語，資為抗辯
    。
三、查系爭土地面積為○‧三五三一二七公頃，為兩造所共有，應有部分如附表所示
    ，為兩造所不爭，並有土地登記謄本在卷可憑，復經本院勘驗及囑託臺中縣東勢
    地政事務所（下稱東勢地政事務所）派員鑑測無訛，有勘驗筆錄及該所函附複丈
    成果圖（編號Ａ至Ｍ之面積合計為○‧三五三一二七公頃，與土地登記謄本相符
    ，成果圖合計為○‧三五三一二六公頃，應係筆誤）可考，自屬真實。又系爭土
    地地目為建，屬山坡地保育區之丙種建築用地，有兩造不爭之土地登記謄本足參
    ，並無不能分割之情形，兩造就系爭爭土地亦無不為分割之約定，復不能以協議
    定分割之方法，為兩造所是認，則原告請求本院判決分割，自無不合，應予准許
    。
四、系爭土地僅西南側有鋪設柏油之產業道路可供車輛通行對外連絡；東、南側沿界
    址擋土牆內側分別有一公尺寬供行人行走之休閒步道；東側鄰接土地為山坡地；
    東北側綠地有二公尺寬橫跨小溪之拱橋；系爭土地上有磚造瓦頂平房數間，均經
    判定為全倒等情，經本院勘驗並囑託東勢地政事務所派員鑑測，詳如該所九十一
    年十二月十一日中東地測字第一三九三三號、九十二年四月十八日中東地測字第
    ○九二○○○二八五七號函附複丈成果圖所示，並有土地登記謄本、地籍圖謄本
    、現場略圖及勘驗筆錄可參，並為兩造所不爭執，自屬真實。
五、兩造於本院審理中分別提出二種分割方案，經本院囑託東勢地政事務所測繪結果
    各如該所九十一年十二月十一日中東地測字第一三九三三號、九十二年四月十八
    日中東地測字第○九二○○○二八五七號函附複丈成果圖所示。原告主張應按如
    附圖一所示甲案方法分割，被告均反對之，辯稱系爭土地應採如附圖二所示乙案
    方法分割為適當。
六、查如附圖二所示乙案分割方法，其中編號Ｂ部分面積○‧○二二八一五公頃，分
    歸被告甲○○取得；編號Ｃ部分面積○‧二○八五九公頃分歸被告辰○○取得；
    編號Ｄ部分面積○‧○二○八五九公頃分歸被告己○○按其應有部分十八分之五
    、被告寅○○、巳○○按應有部分各九分之一、被告丁○○按應有部分二分之一
    保持共有；編號Ｅ部分面積○‧○一五五五三公頃分歸原告庚○○取得；編號Ｆ
    部分面積○‧0000000公頃分歸原告癸○○按其應有部分五五分之四二、
    原告壬○○按其應有部分五五分之十三保持共有；編號Ｇ部分面積○‧一二六五
    四六公頃分歸原告丙○○取得；編號Ｈ部分面積○‧○二四八六八公頃分歸被告
    子○○取得；編號Ｉ部分面積○‧○二八九四三公頃分歸被告辛○○按其應有部
    分一○二六二分之八四七七、被告丑○○按其應有部分一○二六二分之一七八五
    保持共有；編號Ｊ部分面積○‧○三七一三○公頃分歸被告未○○取得；編號Ｋ
    部分面積○‧○三七四三二公頃分歸原告戊○○、乙○○按其應有部分二分之一
    保持共有；Ａ部分面積○‧○七二五○○公頃分歸兩造按如附表所示原應有部分
    比例保持共有。如依此案分割，則原告癸○○、壬○○及被告辛○○、丑○○均
    仍須保持共有，惟其等均未表示同意保持共有，與分割共有物除經同意外，應分
    割為單獨所有之目的不符。況分割後編號Ｆ至Ｋ部分之土地因須配合公廳位置，
    分得土地地形均呈狹長且彎曲不方正，將來使用建築恐有困難，亦不能充分發揮
    土地經濟效益，尚有未洽。再者，依此案分割結果，面積亦不符合各共有人之應
    有部分計算應得之土地面積，而須另行再為補貼，是被告分得該編號Ｈ至Ｊ部分
    土地亦非可單獨建築使用，於己未見有利，更有害於原告及其餘被告等，難認符
    合全體共有人之利益及需要，其非妥洽甚明。
七、如附圖一所示甲案分割方法，其中Ｂ部分面積○‧○三二八六六公頃分歸被告庚○○取得；Ｃ部分面積○‧○一六二七九公頃分歸被告己○○按其應有部分十八
    分之五、被告寅○○、巳○○按應有部分各九分之一、被告丁○○按應有部分二
    分之一保持共有；Ｄ部分面積○‧○三二五六六公頃分歸原告戊○○、乙○○按
    應有部分各二分之一保持共有；Ｅ部分面積○‧○三二五六四公頃分歸被告未○○取得；Ｆ部分面積○‧○二二○八三公頃分歸被告辛○○取得；Ｇ部分面積○
    ‧○○四六五○公頃分歸被告丑○○取得；Ｈ部分面積○‧○二一七一一公頃分
    歸被告甲○○取得；Ｉ部分面積○‧○二一七一○公頃分歸被告辰○○取得；Ｊ
    部分面積○‧○三二五六四公頃分歸原告丙○○取得；Ｋ部分面積○‧○二三○
    一七公頃分歸被告子○○取得；Ｌ部分面積○‧○一二六六四公頃分歸原告癸○○取得；Ｍ部分面積○‧○○七八四○公頃分歸原告壬○○取得；Ａ部分面積○
    ‧○九二六一三公頃分歸兩造按如附表所示原應有部分比例保持共有。依此方案
    分割，將來如須重建，各共有人分得土地面積寬深度均符合建築法規之規定，且
    各分得土地之地形方正完整，均可充分發揮經濟效益。至於被告辛○○分得土地
    ，雖因山坡地形而有採光不良情形；惟此係侷限於系爭土地之形狀使然，與被告
    辛○○主張如附圖二所示乙案分得土地之情形相同；又被告丑○○分得土地將來
    亦可與被告辛○○分得土地合併建築使用，且合併後之地形完整，可充分規畫利
    用，並無不能建屋之虞，另公廳亦得於兩造共有之Ａ部分原址重建，於被告難謂
    有何不利。本院斟酌兩造土地使用現狀，其上建物均準備拆除重建，系爭土地及
    相鄰土地之經濟效益，並兼顧兩造之利益，及原告戊○○、乙○○間；被告己○○、寅○○、巳○○、丁○○間分別同意分割後仍保持共有等情，認以依此方案
    所示之方法分割為適當。
八、又分割共有物之訴，係必要共同訴訟，原、被告之間本可互換地位，本件原告起
    訴雖於法有據，但被告之應訴實因訴訟性質所不得不然，故所為之抗辯自為伸張
    或防衛權利所必要，是以本院認本件訴訟費用應以兩造依系爭土地應有部分之比
    例分擔較為公允，爰諭知如主文第二項所示。
據上論結：本件原告之訴為有理由，依民事訴訟法第七十八條、第八十一條第二款、
第八十五條第一項但書，判決如主文。
中      華      民      國    九十二    年      五      月      三十    日
                                    臺灣臺中地方法院民事第四庭
~B    審判長法  官  張恩賜
~B          法  官  許秀芬
~B          法  官  戴博誠
右為正本係照原本作成
如對本判決上訴，須於判決送達後廿日內向本院提出上訴狀
中      華      民      國    九十二    年      五      月      三十    日
~B      法院書記官  蔡秀珍
~F0
~T40
附表：
┌───┬─────────────┐
│姓  名│原應有部分                │
├───┼─────────────┤
│丁○○│八六四分之二七            │
├───┼─────────────┤
│己○○│八六四分之一五            │
├───┼─────────────┤
│寅○○│四三二分之三              │
├───┼─────────────┤
│巳○○│四三二分之三              │
├───┼─────────────┤
│庚○○│八六四分之一○九          │
├───┼─────────────┤
│乙○○│八六四分之五四            │
├───┼─────────────┤
│戊○○│八六四分之五四            │
├───┼─────────────┤
│未○○│四三二分之五四            │
├───┼─────────────┤
│辛○○│一○○○○○分之八四七七  │
├───┼─────────────┤
│丑○○│一○○○○○分之一七八五  │
├───┼─────────────┤
│壬○○│四三二分之十三            │
├───┼─────────────┤
│癸○○│八六四分之四二            │
├───┼─────────────┤
│子○○│九○○○○○分之七九五一七│
├───┼─────────────┤
│丙○○│八六四分之一○八          │
├───┼─────────────┤
│辰○○│四三二分之三六            │
├───┼─────────────┤
│甲○○│十二分之一                │
└───┴─────────────┘


司法院資訊處製作；財團法人民間司法改革基金會備份。
